臺灣高等法院高雄分院刑事判決　　　　99年度上易字第1206號
上　訴　人　臺灣高雄地方法院檢察署檢察官
被　　　告　蔡國弘
上列上訴人因被告竊盜案件，不服臺灣高雄地方法院99年度易字
第61號中華民國99年10月14日第一審判決（起訴案號：臺灣高雄
地方法院檢察署98年度偵字第2968號），提起上訴，本院判決如
下：
    主  文
上訴駁回。
    理  由
一、公訴意旨以：被告蔡國弘與劉子維（竊盜部分業經原審判處
    有期徒刑3 月確定）共同意圖為自己不法所有，於民國98年
    1 月16日下午3 時30分許，在竟誠建設股份有限公司（下稱
    竟誠公司）所有之坐落高雄市○○區○○段418 地號土地（
    即本件遭竊土地），分持無線電對講機互為聯絡，由劉子維
    身處出入口處把風，被告蔡國弘駕駛挖土機盜挖該地土石，
    惟尚未得手，即於同日下午5 時30分許為警查獲，因認被告
    與劉子維共同涉犯刑法第320 條第3 項、第1 項竊盜未遂罪
    嫌。
二、按犯罪事實應依證據認定之，無證據不得認定犯罪事實；不
    能證明被告犯罪者，應諭知無罪之判決，刑事訴訟法第154
    條第2 項、第301 條第1 項分別定有明文。次按刑事訴訟法
    上謂認定犯罪事實之證據，係指足以認定被告確有犯罪行為
    之積極證據而言，該項證據自須適合於被告犯罪事實之認定
    ，始得作為斷罪之資料，而認定不利於被告之事實，須依積
    極證據，苟積極證據不足為不利於被告事實之認定時，即應
    為有利於被告之認定，更不必有何有利之證據，最高法院29
    年上字第3105號、30年上字第816 號判例可資參照。
三、證據能力部分：
(一)、證人蘇詠敬於偵查中具結後向檢察官所為之證述，證人未曾
    提及檢察官在偵查中有不法取供情事，亦查無該證據作成時
    有何違法情事，並無顯有不可信之情況，依刑事訴訟法第15
    9 條之1 第2 項之規定，應適宜為本案之證據而有證據能力
    。
(二)、按被告以外之人於審判外之陳述，雖不符刑事訴訟法第159
    條之1 至之4 之規定，然經當事人於審判程序同意作為證據
    ，法院審酌該言詞陳述或書面陳述作成時之情況，認為適當
    者，亦得為證據，同法第159 條之5 第1 項定有明文。除上
    開所述外，本判決下列所引用之證據，屬被告以外之人在審
    判外陳述之傳聞證據部分，除依刑事訴訟法第159 條之1 至
    第159 條之4 規定得為證據者外，其餘業經被告及檢察官於
    審理中同意作為證據（本院卷第26-28 頁），本院審酌該等
    傳聞證據作成時之狀況，並無違法或不當等不宜作為證據之
    情形，依前開說明，亦得作為證據。
四、檢察官認被告涉犯前開竊盜未遂罪嫌，係以查獲其在現場操
    作挖土機，以及挖土機上有1 具與劉子維所持有相同頻率無
    線電對講機為據。訊據被告固坦認於上揭時地操作挖土機之
    事實，惟堅決否認有共同竊盜未遂之犯行，辯稱：其從事開
    挖土機工作，案發前2 日下午接獲綽號「阿中」之男子電請
    其操作挖土機，要其將上開土地之土堆到路旁峭壁邊以防止
    坍方，並拿出合約書給其閱覽並表示合法，嗣於查獲當天上
    午8 時許，另一名男子拿已調好頻率之無線電對講機給其方
    便聯絡使用，但其放在挖土機內並未使用，其只是單純受僱
    開挖土機，對於竊盜等節並不知情等語。經查：
(一)、被告於98年1 月16日在高雄市○○區○○段418 地號土地為
    警查獲後，於警詢即供稱：於98年1 月14日上午綽號「阿中
    」之男子以電話通知是否要工作，「阿中」當時有拿「合約
    資料」給我看，我不知有涉嫌非法侵入及竊盜罪等語（警卷
    第5-8 頁），顯示被告為警查獲後，在未有充裕時間與他人
    勾串供詞之情況下，即主動向員警提係受僱綽號「阿中」，
    且「阿中」於僱用其駕駛挖土機工作之前，曾提示「合約書
    」等相關資料供其閱覽，以釋明駕駛挖土機在查獲地點開挖
    土地具有合法性等情；基此，倘非真有綽號「阿中」之人僱
    用被告駕駛挖土機，並提示合約書取信被告，則被告又豈能
    在員警提示合約書之前，即能主動供述上開具體之受僱經過
    。佐以證人即98年5 月16日為警查獲當日在現場之同案被告
    劉子維在警詢亦供稱：我是2 天前透過「阿中」在高雄市三
    民區咖啡廳認識黃清岳，今（16）日我跟「阿中」前往小港
    區○○段418 地號找「阿中」友人黃清岳，阿中」手機號碼
    為0000000000等語（警卷第17-1 8頁），並於偵查中證稱：
    我不認識怪手司機蔡國弘等語（偵卷第18頁）；另證人即查
    獲當時在現場附近之屏東縣春日原住民建築勞動合作社（下
    稱春日合作社）負責人黃清岳於偵查中證稱：我認識綽號「
    阿中」之人，他的電話號碼為0000000000等語（偵卷第33頁
    ），核與證人劉子維證述「阿中」持用0000000000號行動電
    話等情相符，復有申辦門號0000000000號行動電話申辦人之
    申辦電話暨戶籍等資料（申請人為設籍高雄市三民區之簡達
    祥）在卷可憑（偵卷第20頁）。綜上所述各節，顯示確有被
    告所稱綽號「阿中」之人，且「阿中」係持用0000000000號
    行動電話與他人連繫；又劉子維與綽號「阿中」因涉嫌共同
    竊取上開地號土地之土石犯行，經原審審理後認事證明確，
    判處劉子維有期徒刑3 月確定，此有刑事判決書在卷可憑；
    又「阿中」既認識黃清岳，並與黃清岳於查獲當日在行竊地
    點見面，且黃清岳又持有可開挖上開土地之契約文件（詳後
    (三)述），自無法排除「阿中」向黃清岳取得可開挖本件土地
    之相關契約文件，足見被告辯稱：係「阿中」以電話通知是
    否要擔任駕駛挖土機工作，並拿「合約書」取信於其等語，
    即非無據。
(二)、再者，參與本件竊盜犯行之劉子維與「阿中」等人，於員警
    前往查緝當日，係先由「阿中」帶領劉子維前往行竊地點後
    先行離去，劉子維則持其所有之無線電對講機在上開土地出
    入口處把風，於員警查獲時又欲藏匿持用之對講機等節，業
    經原審判決認定在案（另黃清岳則刻意待在外面，詳後(三)述
    ），顯示本件竊盜案件之主嫌及核心等成員係刻意選擇隱身
    幕後或在外把風，而不願進入行竊地點，避免遭查獲後難以
    脫罪，至為明顯。準此以觀，劉子維與「阿中」等竊嫌，慮
    及挖土機司機若知悉其等並無合法開挖上開土地權限而不願
    意受僱工作等情，而蓄意隱瞞非法開挖土地之真相，衡情，
    亦屬非無可能，就此而言，亦難認被告知悉上情而具竊盜犯
    意，並參與劉子維與「阿中」等人之本件竊盜犯行。從而，
    被告辯稱：其只是單純受僱開挖土機，對於竊盜等節並不知
    情等語，應可採信。
(三)、又觀之黃清岳於97年8 月30日，以屏東縣春日原住民建築勞
    動合作社（下稱春日合作社）負責人身分，代表春日合作社
    與下稱竟誠公司簽訂之「合約書」，其內容為：「處理甲方
    （竟誠公司）坐落於高雄市○○區○○段418 、418-1 、41
    8-2 、418-3 地號土地（即本件行竊現場）清除廢棄物及復
    原工程…；(八)本合約有效期限自簽約日起算547 日」等情，
    此有合約書在卷可憑（警卷第49頁），顯示竟誠公司係委託
    春日合作社處理廢棄物之土地，亦即本件被告受僱挖掘之土
    地，依合約書所載有效期限：「自簽約日起算547 日」，自
    簽約日97年8 月30日起算，被告受僱「阿中」挖掘土地之時
    間（98年1 月14-16 日），距離上開合約屆滿日尚有1 年多
    ，就契約文字解讀，春日合作社尚可於該土地進行清除、復
    原等開挖工作；佐以被告於警詢主動供稱：「阿中」當時有
    拿「合約資料」給其觀看等語，嗣經員警提示上開合約書供
    其閱覽，並詢問當初「阿中」持以供其閱覽之「合約資料」
    是否係上開合約書，被告即明確供稱：「是我當時看過的資
    料」等語（警卷第7 頁），顯示「阿中」係持上開合約書用
    以取信被告其等有合法清除、開挖上開土地之權限。至該合
    約書於簽訂後，雖於97年年底契約雙方當事人合意解除（或
    終止），已據證人即春日合作社負責人黃清岳（警卷第12頁
    ）及受竟誠公司委託處理本案之王仲仁（警卷第23頁背面）
    於警詢證述綦詳，然契約雙方既未將解除（或終止）之意旨
    載明於各持有之合約書（證人王仲仁於警詢證稱：係黃清岳
    以電話通知約止等語，警卷第23頁背面），則旁人自無法從
    合約書形式上所載文字得知春日公司已與竟誠公司解除（或
    終止）契約，而不得再前往該址進行清除、整地。據此，被
    告受僱「阿中」之初，因「阿中」曾提示上開合約書供其閱
    覽，且合約書所載春日合作社施作之地點、地號及工作內容
    等事項，與「阿中」聘其工作之地點與內容大致相同，受僱
    期間又在合約書所載春日合作社得清除、復原該土地之有效
    期間內，工作時段則在一般人得以清楚共見共聞之日間，並
    非如一般違法犯罪者為避免他人發覺犯罪而刻意選擇之深夜
    時段，就被告受僱當時之客觀情狀而言，顯已盡其受僱人之
    注意義務，而可合理確認相信「阿中」等人具有合法開挖上
    開土地之權限。從而，被告辯稱：其誤信「阿中」有合法挖
    地權限，而受僱駕駛挖土機挖掘該地土石等語，並未悖於常
    理。被告既係因相信「阿中」等人有合法開採挖土權限而受
    僱駕駛挖土機工作，足見被告與「阿中」、劉子維等人並未
    具有竊盜之犯意聯絡。
(四)、至員警雖在被告駕駛之挖土機上查獲無線電對講機部分，衡
    諸一般工地施工習慣，常會使用無線電對講機做為相互聯繫
    之用，交付挖土機司機無線電對講機俾方便工作聯繫，並非
    罕見，故被告辯稱：案發當天早上有位年輕人交付無線電對
    講機給其，說方便聯繫工作使用，其不疑有他，就收下並放
    置在挖土機內等語，尚非不可採信。佐以證人即環保警察蘇
    詠敬於原審亦證稱：「（當場查獲有無看到被告蔡國弘與劉
    子維拿無線電對講機？）查獲被告蔡國弘時，其無線電對講
    機是放在發動的挖土機上」，…被告沒有在挖土機上面，引
    擎發動中，但沒有動作等語（原審卷第78、75頁），可見並
    無證據顯示被告有使用該無線電對講機與本件其他竊盜共犯
    聯絡之事實，是被告辯稱：其未使用對講機，該具對講機一
    直放在挖土機上等語，並非不可採信。再者，被告為警查獲
    第一時間，未有任何逃匿或掩飾其等犯行之直覺反射動作，
    而係坦然向員警表示其係受僱於「阿中」等情，此有證人蘇
    詠敬製作98年1 月16日職務報告書可憑（警卷第4 頁），迥
    異於劉子維立即掩蓋隱飾無線電對講機之行為，益證被告對
    於「阿中」等人無權挖掘該地土石一節，應無所悉。
(五)、末查，由「阿中」係持黃清岳代表春日合作社與竟誠公司簽
    訂之合約書以取信被告，且證人劉子維於警詢供稱：其係經
    由「阿中」認識黃清岳，並於查獲當日與「阿中」前往上開
    行竊地點找「阿中」友人黃清岳等語（詳上引警卷第17-18
    頁），另證人黃清岳於偵查中亦證稱：其認識「阿中」等情
    （偵卷第33頁），佐以員警前往查緝之時，黃清岳又刻意待
    在外面，不願（敢）進入行竊地點等情（見證人即環保警察
    蘇詠敬於原審之證詞，原審卷二第77頁），及黃清岳係春日
    合作社負責人，並與地主即竟誠公司簽訂暨解除（終止）合
    約書之人，對於上開土地是否具有開挖土石販賣、掩埋廢棄
    物之價值暨平時有無他人進出等事項，均悉數知情等綜合研
    判，已難排除黃清岳與「阿中」、劉子維等人共犯本件竊盜
    之可能，此部分應由檢察官另行依法偵辦，一併指明。
五、綜上所述，檢察官就被告所舉之證據，尚難證明被告涉有本
    件竊盜犯行，並達足使通常一般人不致有所懷疑，而得確信
    其為真實之程度，本院尚無從依檢察官所舉之前開事證，形
    成有罪之心證，自難論以被告涉犯刑法第第320 條第3 項、
    第1 項之竊盜未遂罪。此外，復查無其他積極證據足資證明
    被告有檢察官所指之竊盜未遂犯行，本件既不能證明被告犯
    罪，揆諸上開說明，自應諭知被告無罪之判決。
六、原審因而以不能證明被告犯罪，而為被告無罪之諭知，核無
    違誤。檢察官上訴，以被告對於工資支付方式、工作內容及
    對講機係何人交付等節所述前後不符，指摘原判決不當；然
    縱認被告上開各節所辯內容不實，惟檢察官既未能提出其他
    積極證據，以資證明被告確有參與本件竊盜之犯行，縱被告
    所辯不足採信，亦不得據以推論其涉有本件竊盜犯行，而為
    其不利之認定。檢察官仍執陳詞，指摘原判決不當，為無理
    由，應予駁回。
七、同案被告劉子維被訴共同犯竊盜未遂罪部分，經原審判處有
    期徒刑3 月後，因檢察官及被告劉子維均未提起上訴而確定
    ，爰不另論列，附此敘明。
據上論結，應依刑事訴訟法368條，判決如主文。
本案經檢察官張益昌到庭執行職務。
中    華    民    國   100    年    1     月    19    日
                  刑事第三庭  審判長法  官   莊崑山
                                    法  官   莊松泉
                                    法  官   唐照明
以上正本證明與原本無異。
不得上訴。
中    華    民    國   100    年    1     月    19    日
                                    書記官   黃琳群